【裁判字號】    95,訴,769
【裁判日期】    970328
【裁判案由】    損害賠償
【裁判全文】
臺灣新竹地方法院民事判決               95年度訴字第769號
原      告  丙○○
被      告  乙○○
上列當事人間請求損害賠償事件，本院於中華民國97年3月12日
言詞辯論終結，判決如下：
    主  文
被告應給付原告新臺幣肆萬元及自民國九十六年十月二日起至清
償日止，按週年利率百分之五計算之利息。
原告其餘之訴駁回。
訴訟費用由被告負擔十分之一，餘由原告負擔。
本判決第一項得假執行。
原告其餘假執行之聲請駁回。
    事實及理由
甲、程序方面：
一、按訴狀送達後，原告不得將原訴變更或追加他訴，但擴張或
    減縮應受判決事項之聲明者，不在此限，民事訴訟法第255
    條第1項第3款定有明文。原告起訴原請求被告應給付原告新
    臺幣（下同）20萬元，並與訴外人林煥均連帶給付40萬元及
    均自起訴狀繕本送達翌日即民國95年11月20日起至清償日止
    ，按週年利率百分之5計算之利息。嗣於96年2月5日具狀變
    更聲明為被告應與訴外人林煥均連帶給付原告60萬元及利息
    。再於96年10月2日言詞辯論期日變更聲明為被告應給付原
    告40萬元及自96年10月2日起至清償日止，按週年利率百分
    之5計算之利息，核係屬減縮應受判決事項之聲明，應予准
    許，合先敘明。
乙、實體方面：
一、原告主張：其為被告之弟媳，兩造為姑嫂，被告於93年11月
    14日上午10時30分許，在訴外人即原告之公公甲○○位於新
    竹縣新埔鎮○○路152巷19號住處供俸神明及祖宗牌位之大
    廳內，並有原告先生之兄嫂林章熙、蔡艾橙及原告先生林章
    郁等數人在場，亦即在眾人得以共見共聞之情形下，甲○○
    要原告解釋有關白皮書之事件時（該白皮書並非原告所發，
    而係原告大嫂蔡艾橙所發），詎被告不問明原委及青紅皂白
    ，即對原告謾罵，並基於傷害原告之犯意，徒手毆打及掐捏
    原告之手臂，使原告受有左上臂瘀傷及擦傷等傷害，再基於
    強暴、羞辱、傷害原告之犯意，由甲○○抓住原告的手，使
    原告無法掙脫、閃躲，再由被告動手強行脫下原告長褲至膝
    蓋，使原告在眾人面前露出內褲，以此方式貶抑原告之人格
    ，並毆打原告曾經受傷之體關節、大小腿部分，使原告受有
    右大腿、小腿多處挫傷及擦傷等傷害，迄今原告仍因該等傷
    害行為之影響而發展遲緩，並須接受語言治療及心理輔導等
    治療。被告上開不法之侵害原告行為，使原告身體健康受創
    甚鉅，讓原告腿部舊疾復發，迄今仍未痊癒，腿部時常疼痛
    不已，走路、爬樓梯更常常因疼痛而跌倒，原告亦無法再久
    時間站立，致影響工作、影響家庭經濟，醫生告知需要開刀
    手術治療，而原告現在回想被告當時對原告之狠絕模樣，完
    全無一絲親情，仍不寒而慄，無法平衡，心靈更受到莫大傷
    害，至今仍當當失眠，晚上無法入睡，致血壓上升或汗水淋
    漓自惡夢中驚醒，原告現在思之被告之暴行，仍畏懼害怕，
    況被告對所犯罪行，仍無悔過、抱歉之心，讓原告情何以堪
    。是被告上開所為，已侵害原告之隱私權、身體權及健康權
    ，為此，原告爰依侵權行為之法律關係請求被告賠償原告因
    前揭傷害及脫褲子所受之精神上痛苦共計40萬元等語。並聲
    明：1.被告應給付原告40萬元，及自96年10月2日起至清償
    日止按週年利率百分之5計算之利息。2.原告願供擔保，請
    准宣告假執行。
二、被告則以：其有於上開時地與原告發生爭執後相互拉扯，且
    將原告所著長褲拉下，致原告露出內褲等事實，惟堅決否認
    有何傷害原告，及侵害原告隱私、身體、健康等行為，當時
    因原告先以「北港香爐人人插」等語辱罵被告，並說被告之
    次子係與他人偷生，兩造因而發生衝突，原告當時把被告推
    倒在地，被告因爬不起來才會拉到原告之褲腳，亦即被告於
    掙扎站起來時不慎拉住原告之褲腳而使原告褲子滑落，事出
    突然，並非有意要使原告難堪，況且原告當天上衣是蓋住長
    褲，長度遮到腰頭，縱使被告不慎拉到原告褲腳致拉下原告
    褲子，侵害到原告之人格權亦有限。被告為傳統客家女性，
    相夫教子，育有二子二女，均具大學或研究所學歷，被告為
    高中畢業，雖已退休再受雇於全家福股份有限公司，與一般
    家庭一樣全家和樂，與公、婆、小叔、小姑們相處融洽，不
    曾與任何人有糾葛、結怨事情發生。一家省吃儉用稍有積蓄
    購置不動產，銀行貸款至96年9月底止，本金餘額還有7,535
    ,298 元未償還，除土地坐落竹北市○○段227地號土地一筆
    ，由家父贈與外，其餘均是被告及丈夫靠雙手打拚而來。本
    案緣由是原告處心積慮想奪取被告之父甲○○高鐵徵收分配
    地，結合被告之兄弟林章熙、林章郁即原告之夫不定時至甲
    ○○住處吵得天翻地覆，目的要分土地，甲○○為平息這紛
    爭，且家醜不願外揚之下，不得已決定提早分財產給子、女
    、長孫。損害賠償之請求，必須以損害之發生與加害行為有
    因果關係為必要，必須權利受到侵害始構成侵權行為，今被
    告涉嫌妨害自由案件經臺灣高等法院96年上易字第1269號刑
    事判決無罪確定，依法原告侵權行為損害賠償之請求為無理
    由等語置辯，並聲明：駁回原告之訴。
三、兩造不爭執事實：
（一）原告係被告之弟媳，被告於93年11月14日上午10時許，與
      訴外人即被告之兄林章熙、兄嫂蔡艾橙、弟弟林章郁等人
      及原告齊集在訴外人即原告之公公甲○○位於新竹縣新埔
      鎮○○路15 2巷19號之住處客廳內，準備討論訴外人甲○
      ○分配土地產生之增值稅問題時，兩造發生口角爭執後，
      被告將原告所著外褲拉下，致原告當眾露出內褲乙事，業
      經原告向臺灣新竹地方法院檢察署提出刑事告訴，經檢察
      官認被告觸犯刑法第304條第1項強制罪嫌及同法第309 條
      第2項強暴公然侮辱罪嫌提起公訴，經本院刑事庭於96 年
      4月16日以94年度簡上字第39號判決被告無罪，並經臺灣
      高等法院以96年度上易字第1269號判決駁回上訴確定。
（二）兩造於上開時地發生爭執並相互拉扯一事，業經兩造相互
      提出傷害告訴，因兩造均撤回告訴，經臺灣新竹地方法院
      檢察署以94年度偵字第804號為不起訴處分。
四、得心證之理由：
（一）本件爭點：(1)被告是否因過失拉下原告外褲，致被告露出
      內褲之而對原告構成侵權行為？又被告是否因拉扯致傷害
      原告而構成侵權行為？(2)原告因被告上開行為，是否受有
      精神損害，其得請求賠償之金額若干？
（二）原告係被告之弟媳，被告於93年11月14日上午10時許，與
      其兄長林章熙、兄嫂蔡艾橙、弟弟林章郁及原告齊集在其
      父甲○○位於新竹縣新埔鎮○○路152巷19號之住處客廳
      內，準備討論甲○○分配土地產生之增值稅問題時，被告
      因故與原告發生口角爭執並相互拉扯，兩造均有受傷，被
      告受有右小腿，又被告曾以腳踹踢原告，並將原告所著長
      褲拉下，致原告當眾露出內褲等情，業經被告於刑事偵查
      中及審理時自承：「當天我父親站著準備要講財產的事，
      我叫我爸爸坐著說，告訴人（即原告）就叫我閉嘴，說我
      『北港香爐人人插』、我兒子是跟別人生的，我很生氣，
      敲她的手去阻止她，二人就發生衝突，她就把我推倒，我
      想爬起來，不小心拉到她的褲腳，她的褲子就被我拉下滑
      到大腿中側。」等語明確（見臺灣新竹地方法院檢察署93
      年度他字第1834號卷第14頁、本院94年度簡上字第39號刑
      事卷第32頁、第54頁、第145頁至146頁）；核與證人甲○
      ○於刑事審理庭時結證供稱：「當天是所有的小孩都回來
      討論如何處理增值稅的問題，希望趕快將我名下的土地辦
      理過戶，因告訴人（即原告）說被告的兒子不是被告生的
      ，所以財產不可分給被告，被告因此質問告訴人，2人就
      推來推去，被告才會跌倒，被告跌倒時身體躺在地上，但
      被告與告訴人二人的腳還踢來踢去，被告要起來時，上身
      使力就拉到告訴人的褲子，告訴人的長褲褲頭被拉到大腿
      處，告訴人就趕快把褲子拉起來，整個過程不到半分鐘。
      」「我認為她（被告）是反彈要起身的時候拉到她（告訴
      人）的褲子，因為當時大家亂成一團。」等語相互符合（
      見本院94年度簡上字第39號刑事卷第48頁至第51頁、第52
      頁反面），另證人即原告之夫林章郁於偵查中亦證稱：當
      時被告與告訴人（即原告）互相拉扯，扭在一起等語（臺
      灣新竹地方法院檢察署93年度他字第1834號卷第32頁）；
      參以兩造均受有傷害，有診斷證明書可按（臺灣新竹地方
      法院檢察署93年度他字第1834號卷第4頁、第18頁），並
      有現場相片一張在卷可證（見臺灣新竹地方法院檢察署94
      年度偵字第804號卷第16頁），則事發時兩造發生激烈肢
      體衝突相互扭打之情形不難想見，是原告主張其遭被告徒
      手毆打致受有擦傷及瘀傷之傷害乙情，尚屬可採；又被告
      辯稱其遭推倒在地，於掙扎起身時不慎扯落原告長褲乙節
      ，自有可能，應堪採信。
（三）按因故意或過失，不法侵害他人之權利者，負損害賠償責
      任；不法侵害他人之身體、健康、名譽、自由、信用、隱
      私、貞操，或不法侵害其他人格法益而情節重大者，被害
      人雖非財產上之損害，亦得請求賠償相當之金額，民法第
      184條第1項前段、第195條第1項前段分別定有明文。所謂
      過失，係指行為人雖非故意，但按其情節，應注意、能注
      意而不注意，或對於侵權行為之事實，雖預見其發生，而
      確信其不發生者而言；乃行為人未盡其所負之注意義務而
      言。構成侵權行為之過失，係指抽象輕過失即欠缺善良管
      理人之注意義務而言。行為人已否盡善良管理人之注意義
      務，應依事件之特性，分別加以考量，因行為人之職業、
      危害之嚴重性、被害法益之輕重、防範避免危害之代價，
      而有所不同。再按所謂隱私權，乃係不讓他人無端地干預
      其個人私的領域的權利，著重在私生活之不欲人知，係屬
      於個人於其私人生活事務與領域享有獨自權，不受不法干
      擾，免於未經同意之知悉、公開妨礙或侵犯之權利，此種
      人格權，乃更是維護個人尊嚴、保障追求幸福所必要而不
      可或缺。換言之，隱私權之內容包涵排除他人接近其身體
      或侵入其私人空間場所之權（身體隱私權）、可自由決定
      是否公開個人資料（資訊）之權（個人資訊隱私權）、自
      由選擇並決定自身私人事務不受他人干預之權（自主決定
      隱私權）等，舉凡對他人私密空間事務之侵入、公開揭露
      使人覺得尷尬不堪之私密事務等均屬對個人隱私權之侵害
      。經查，兩造因分配家產乙事致生爭執，並相互拉扯，兩
      造均有受傷，被告跌落在地時身體躺在地上，但兩造的腳
      還相互踢踹，而被告要起身時，上身使力而拉到原告的褲
      子，致原告長褲褲頭被拉到大腿處而露出內褲等情，已如
      前述，被告雖無故意侵害被告隱私權之意欲，惟兩造發生
      爭執及拉扯之現場很窄，為被告所自承（見本院94年度簡
      上字第39號刑事卷第145頁），且被告跌倒處旁尚有藤椅
      及牆壁可供使力起身，此有現場照片乙張在卷可憑（見臺
      灣新竹地方法院檢察署94年度偵字第804號卷第16頁），
      且被告跌倒後，係由訴外人蔡艾橙攙扶起身，亦經證人甲
      ○○於刑事審理中證述明確（見本院94年度簡上字第39號
      刑事卷內95年2月16日審判筆錄），是被告應知其以拉扯
      原告長褲之方式使力起身，將使原告長褲不慎滑落，而於
      眾人面前露出內褲，且被告尚能以身旁椅子或牆壁等支撐
      物使力或經由旁人攙扶起身，以避免上開情形發生，卻仍
      於跌倒在地後，仍與原告互相踢扯，於上身使力時拉到原
      告的褲子，致原告長褲褲頭被拉到大腿處而露出內褲，被
      告之隱私權顯然遭到侵害，被告有過失行為，自堪認定。
（四）又按不法侵害他人之人格權，被害人受有非財產上損害，
      請求加害人賠償相當金額之慰撫金時，法院對於慰撫金之
      量定，應斟酌實際加害情形、所造成之影響、被害人痛苦
      之程度、兩造之身分地位經濟情形及其他各種狀況，以核
      定相當之數額，最高法院47年台上字第1221號、51年台上
      字第223號判例可資參照。原告依據民法第195條第1項規
      定，請求被告給付慰撫金，按私法上權利可分為財產權及
      非財產權，其中非財產權即人身權，凡與權利主體之人格
      或身分不能分離之權利屬之，包括人格權及身分權。在人
      格權部分，則包含姓名權（民法第19條）、生命權、身體
      權、健康權、名譽權、自由權、信用權、隱私權、貞操權
      等；其中身體權係以保持身體之完全為內容之權利。如前
      所述，兩造於上開時地發生爭執並相互拉扯，致原告因系
      爭事故致受有右大腿小腿多處挫傷、擦傷及左上臂淤傷之
      傷害，此有診斷證明書乙紙及照片兩張在卷可參（見本院
      卷第12、13頁），亦經被告自承：「... 當時因為原告推
      我，所以我們有互相拉扯，當時我們雙方都受有瘀傷、擦
      傷，所以在拉扯時，原告確實有受傷，我也有受傷。」等
      語明確（見本院96年12月28日言詞辯論筆錄），是原告顯
      然因被告之不法侵害受有傷害，屬於身體權受有損害者。
      依上開法條規定，自得請求被告賠償其非財產上損害，給
      付慰撫金。
（五）本院斟酌原告所受右大腿小腿多處挫傷、擦傷及左上臂淤
      傷之傷害，及原告於上開時地因被告過失侵害其隱私權時
      ，僅有原告之大伯林章熙、大嫂蔡艾橙、丈夫林章郁、公
      公甲○○及被告等家人在場，則原告隱私權遭受侵害之程
      度，尚非嚴重；又原告自承畢業於台北商專，在其夫所開
      的聖豐工業有限公司服務，月薪42,000元，名下有土地、
      房屋、投資，依據卷附稅務電子閘門財產所調件資料所示
      ，94年度財產總額高達1千5百餘萬元；被告亦自承其為高
      中畢業，目前在全家福公司任職，月入近3萬元，名下有
      土地、房屋、投資，依據卷附稅務電子閘門財產所調件資
      料所示，94年度財產總額高達7百餘萬元，此為兩造所不
      爭執，並有本院依職權調閱之兩造財產所得調件明細表附
      卷足佐，另衡以兩造間因分配家產引發糾紛，自93年11
      月後即互提刑事、民事訴訟多起，為兩造所自承，本件審
      理時亦相互激烈指責，爰審酌被告侵害原告隱私權、身體
      權之情節、原告受害程度、兩造之身分、地位等一切情狀
      ，認原告請求精神慰撫金40萬元尚屬過高，應予核減為4
      萬元，方屬公允。從而，原告依民法第195條第1項侵權行
      為損害賠償之規定，請求被告給付4萬元及自96年10月2日
      言詞辯論期日起至清償日止，按週年利率百分之5計算之
      利息，為有理由，應予准許，逾此範圍之請求，皆屬無據
      ，應予駁回。
（六）綜上，原告本於侵權行為之法律關係，請求被告賠償原告
      4萬元，及自96年10月2日起至清償日止，按週年利率百分
      之5計算之利息之範圍內，為有理由，應予准許，逾上開
      範圍之請求則無理由，應予駁回。
五、假執行之宣告：本件所命給付之金額，未逾50萬元，應依民
    事訴訟法第389條第1項第5款之規定職權宣告假執行。至原
    告敗訴部分，其訴既經駁回，假執行之聲請即失所附麗，應
    併予駁回。
六、因本案事證已臻明確，兩造其餘主張陳述及所提之證據，經
    審酌認均與本件判決結果不生影響，毋庸再予論述，附此敘
    明。
七、訴訟費用負擔之依據：民事訴訟法第79條。
中    華    民    國    97    年    3     月    28    日
                  民事第一庭    審判長法  官  王銘勇
                                      法  官  汪銘卿
                                      法  官  林佑珊
以上正本係照原本做成。
如對本判決上訴，須於判決送達後20日內向本院提出上訴狀。
中    華    民    國    97    年    3     月    28    日
                                      書記官  李慧娟


司法院資訊處製作；財團法人民間司法改革基金會備份。
